臺灣高等法院臺南分院刑事裁定
111年度聲字第296號
聲明異議人  
即  受刑人  楊懷程
上列聲明異議人因業務侵占案件，對於臺灣臺南地方檢察署檢察
官執行之指揮（111年度執字第1499號），聲明異議，本院裁定
如下：
    主  文
臺灣臺南地方檢察署檢察官111年度執字第1499號不准楊懷程易
科罰金之執行指揮，應予撤銷。
    理  由
一、聲明異議意旨略以：
　　聲明異議人即受刑人因業務侵占案件，經本院以110年度上
    易字第398號判處應執行有期徒刑10月，如易科罰金，以新
    臺幣（下同）1,000元折算1日；未扣案犯罪所得72萬3,896
    元沒收，於全部或一部不能沒收或不宜執行沒收時，追徵其
    價額確定。臺灣臺南地方檢察署執行檢察官以111年度執字
    第1499號執行命令，傳喚受刑人於民國111年3月10日攜帶上
    開犯罪所得到案執行，惟受刑人因經濟困難，乃聲請准予分
    期繳納易科罰金，檢察官以受刑人需先繳清犯罪所得，始得
    准予易科罰金，否則即應入監服刑，然檢察官前開不准易科
    罰金之處分，顯然違反刑法最後手段性，難認妥適，爰請求
    撤銷檢察官之執行指揮，准受刑人易科罰金等語。
二、按受刑人或其法定代理人或配偶，以檢察官執行之指揮為不
    當者，得向諭知該裁判之法院聲明異議，刑事訴訟法第484
    條定有明文。又刑法第41條第1項規定：「犯最重本刑為5年
    以下有期徒刑以下之刑之罪，而受6月以下有期徒刑或拘役
    之宣告者，得以新臺幣1,000元、2,000元或3,000元折算1日
    ，易科罰金。但易科罰金，難收矯正之效或難以維持法秩序
    者，不在此限。」依其立法理由說明，個別受刑人如有不宜
    易科罰金之情形，在刑事執行程序中，檢察官得依該項但書
    規定，審酌受刑人是否具有「確因不執行所宣告之刑，難收
    矯正之效，或難以維持法秩序」等事由決定之。是以，於法
    院判決確定後，受刑人僅係得聲請易科罰金，檢察官對於得
    易科罰金案件之指揮執行，仍應依具體個案，考量犯罪特性
    、情節及受刑人個人特殊事由等因素，如認受刑人確有因不
    執行所宣告之刑，難收矯正之效，或難以維持法秩序者，自
    得不准予易科罰金，此乃檢察官指揮執行時得依職權裁量之
    事項。雖刑事訴訟法並無執行檢察官於刑之執行指揮時，應
    當場告知不准易科罰金之規定，但此重大剝奪受刑人人身自
    由之強制處分，如能賦予受刑人對於不准易科罰金之理由有
    陳述意見之機會，則受刑人或能及時提供一定之答辯或舉出
    相當證據，得就對其不利之理由進行防禦，或改聲請易服社
    會勞動，或能使檢察官改變准否易刑處分之決定，無待受刑
    人日後始得依刑事訴訟法第484條對檢察官之指揮聲明異議
    ，且於檢察官否准易科罰金時，因與受刑人所受裁判主文諭
    知得以易科罰金之內容有異，對受刑人而言，無異係突襲性
    處分，參酌行政程序法第102條及行政罰法第42條分別規定
    ：行政機關作成限制或剝奪人民自由或權利之行政處分前，
    應給予該處分相對人陳述意見之機會，暨行政機關於裁處前
    ，應給予受處罰者陳述意見機會之同一法理，倘能予受刑人
    就其是否有難收矯正之效或難以維持法秩序之情形有陳述意
    見之機會，再由檢察官為准駁易刑處分之定奪，始符憲法保
    障人權及訴訟權之宗旨（最高法院108年度台抗字第536號裁
    定意旨參照）。
三、經查：
  ㈠受刑人前因業務侵占案件，經本院以111年度上易字第398號
    判處業務侵占罪，共14罪，應執行有期徒刑10月，如易科罰
    金，以新臺幣1,000元折算1日；未扣案犯罪所得72萬3,896
    元沒收，於全部或一部不能沒收或不宜執行沒收時，追徵其
    價額確定後，由臺南地檢署以111年度執字第1499號受理執
    行在案。受刑人於111年3月10日至臺南地檢署到案執行，並
    聲請准予分期繳納易科罰金，執行書記官即檢具執行案卷資
    料送檢察官審核後，檢察官於111年3月11日批示：若受刑人
    未能先繳清犯罪所得，則為維持法秩序，不准易科罰金；若
    已繳清犯罪所得，則准易科等情，有上開判決書、臺灣高等
    法院被告前案紀錄表、請求准予分期繳納罰金聲請表及臺南
    地檢署公務電話紀錄單等在卷可稽，本院亦調取臺南地檢署
    前開執行案卷核閱無誤，是上開事實，首堪認定。
  ㈡檢察官不准受刑人易科罰金之執行指揮，致受刑人應入監服
    刑，顯屬重大剝奪受刑人人身自由之處分，依前揭最高法院
    意旨，應給予受刑人對於不准易科罰金之理由有陳述意見之
    機會，再由檢察官為准駁易刑處分之定奪，以此高密度之正
    當法律程序，保障受刑人憲法上之基本訴訟權利。惟依前揭
    受刑人請求准予分期繳納罰金之聲請表，僅見檢察官批示「
    ⒈若受刑人未能先繳清犯罪所得，則為維持法秩序，擬不得
    易科。⒉若受刑人已繳清犯罪所得，則准易科」，然未見檢
    察官附理由具體說明，何以聲明異議人未能先行繳清犯罪所
    得，即有難以維持法秩序之情形。且檢察官作成處分後，僅
    由執行書記官以電話通知受刑人，告知受刑人須先繳清本案
    未扣案犯罪所得72萬3,896元，否則不予准許易科罰金之聲
    請等語，亦未給予聲明異議人對該決定表示意見之機會，致
    聲明異議人無從辯駁，實有違正當法律程序。檢察官裁量權
    之行使，雖得經綜合評價、權衡後，認定受刑人仍有難收矯
    正之效或難以維持法秩序之情形，不准易科罰金，惟仍不得
    恣意剝奪受刑人事前陳述意見之機會，自不待言。
　㈢本件受刑人於檢察官為指揮執行前，僅填具「請求准予分期
    繳納罰金聲請表」，並在該表背面敘明經濟不佳請求分期等
    語，除此之外，並無機會對檢察官為意見之陳述；檢察官是
    否能僅憑該聲請表上書記官記載「受刑人尚有犯罪所得723,
    896元無資力繳清」等語（詳執行卷），即能正確為受刑人
    准否易科罰金之判斷，亦非無疑。是於上開正當法律程序之
    嚴格檢視下，尚難認檢察官已賦予受刑人有效陳述意見之機
    會，其作成指揮命令之程序即有明顯瑕疵，而與憲法保障人
    權及訴訟權之宗旨有違。
　㈣又前開確定判決判處沒收、追徵前揭犯罪所得，為受刑人刑
    事責任之一部，不因檢察官先行准予受刑人繳納易科罰金而
    受影響。再者，犯罪所得有無沒收、追繳、犯罪行為人是否
    賠償被害人所受損害，並非判斷受刑人如易科罰金有無「難
    收矯正之效」或「難以維持法秩序」之法定要件，檢察官執
    此作為審酌本案是否准予受刑人易科罰金之考量，難認裁量
    妥適。況受刑人於111年3月10日到案執行時，於前開請求准
    予分期繳納罰金聲請表背面詳述其因目前無業、收入不穩定
    及家有年邁雙親需要照顧等理由，故聲請分期繳納易科罰金
    等節，足見受刑人現遇經濟困難，無力一次繳清罰金數額，
    而聲請分期繳納易科罰金，尚非無據。檢察官於111年3月11
    日否准受刑人易科罰金之聲請時，就此部分隻字未提，除未
    訊問受刑人就犯罪所得部分，有無具體繳回計畫，亦未就前
    開聲請分期繳納易科罰金之理由予以實質審酌，益徵檢察官
    前開否准易科罰金之裁量存有瑕疵。
四、綜上所述，檢察官前開不准受刑人易科罰金之裁量權行使，
    屬重大剝奪受刑人人身自由之處分，惟其作成指揮命令之程
    序有上開瑕疵，對受刑人受憲法保障之人身自由權益有重大
    影響，難認妥適。受刑人執前詞指摘檢察官上開執行指揮不
    當，為有理由，檢察官本件執行指揮命令既有上開不當之處
    ，即屬無可維持，應由本院予以撤銷。至受刑人是否准予易
    科罰金，有無因如易科罰金即「難收矯正之效」或「難以維
    持法秩序」之情形，仍應由檢察官給予受刑人陳述意見之機
    會後，再依據相關法令規定另為適法之處理。
五、據上論斷，依刑事訴訟法第486條，裁定如主文。
中　　華　　民　　國　　111 　年　　4 　　月　　27　　日
                  刑事第五庭    審判長法　官  蔡廷宜
                                      法　官  蔡川富
                                      法　官  翁世容
以上正本證明與原本無異。
不得抗告。
　　　　　　　　　　　　　　　　　　　書記官  顏惠華
中　　華　　民　　國　　111 　年　　 4　　月　　27  　日